臺灣高等法院高雄分院民事判決　　　　　 93年度上字第205號
上　訴　人　澎湖縣第一信用合作社
法定代理人　甲○○
訴訟代理人　李萬得律師
　　　　　　乙○○
被上訴　人　戊○○
訴訟代理人　丁○○
　　　　　　丙○○
上列當事人間請求清償票款事件，上訴人對於民國93年9 月15日
臺灣澎湖地方法院93年度訴字第22號第一審判決提起上訴，本院
民國94年2 月15日言詞辯論終結，判決如下：
    主  文
上訴駁回。
第二審訴訟費用由上訴人負擔。
    事實及理由
一、上訴人起訴主張：訴外人丙○○（即第一審共同被告，業經
    判決敗訴確定）邀同被上訴人戊○○及訴外人丁○○、呂清
    安為連帶保證人，於民國92年3 月17日共同簽發本票向伊借
    款180 萬元（下稱系爭借款），約定利息固定按年息5 ％計
    算，清償期為93年3 月17日，並約定如遲延清償，除按約定
    利率計算遲延利息外，另逾期清償在6 個月以內者，按上開
    利率10％，逾期清償超過6 個月者，其超6 個月部分按上開
    利率20％計付違約金。詎丙○○於清償期屆至後並未清償，
    經核算結果，尚有本金180 萬元及自93年2 月17日起算之利
    息，及自93年4 月30日起算之違約金未受清償，被上訴人既
    為連帶保證人，即應負清償之責。又縱被上訴人未曾同意為
    系爭借款之連帶保證人，其將印章、印鑑證明書交由丙○○
    持向伊辦理借款相關手續，亦有表見代理之適用。況被上訴
    人曾書立約定書表示只須借據上之印章與留存之印鑑相符即
    願負責，而本票上之印章與被上訴人留存之印鑑相同，其自
    應就系爭借款負清償責任。爰依票據及連帶保證之法律關係
    ，聲明求為命丙○○與被上訴人連帶給付上開金額之判決。
    經原審就丙○○部分為其全部勝訴，而駁回對被上訴人部分
    之請求後，提起上訴，並於本院聲明：(一)原判決關於駁回上
    訴人後開第二項之訴及該部分假執行之聲請，並訴訟費用之
    裁判均廢棄。(二)被上訴人應給付上訴人180 萬元，及自93
    年2 月17日起至清償日止，按年息5 ％計算之利息，並自93
    年4 月30日起至清償日止，其逾期在6 個月以內者，按上開
    利率10％，逾期超過6 個月以上部分，按上開利率百分之20
    ％計算之違約金。(三)第一、二審訴訟費用由被上訴人負擔。
二、被上訴人則以：伊對為系爭借款連帶保證人及簽發本票一事
    均不知情，亦未曾授權他人簽名或蓋用印章，連帶保證書及
    本票係由伊妻丙○○未經同意即自行簽署及蓋用，伊自無清
    償義務。至伊於76年間雖曾向被上訴人借款，但已清償等語
    ，資為抗辯。並於本院聲明：(一)上訴駁回。(二)第二審訴訟費
    用由上訴人負擔（丙○○敗訴部分，則未據其聲明不服而確
    定）。
三、兩造爭執及不爭執事項：
  (一)不爭執部分：
  (1)系爭借款約定利息為年息5 ％，違約金為二段式，分別為逾
    期清償在6 個月以內為約定利率之10％，逾期清償在6 個月
    以上部分為約定利率之20％，有本票在卷可稽（見原審卷第
    38頁）。
  (2)清償期屆至後丙○○未依約清償，經核算結果，現尚有本金
    180 萬元及自93年2 月17日起算之遲延利息及自93年4 月30
    日起算之違約金未為清償。
  (3)系爭借款係自82年間開始，借款期間為1 年，其後則每年簽
    署新借據（或本票）再借得款項後，用以清償，而本票、連
    帶保證書、約定書及其他多筆自82年以後借款之借據、本票
    上之印章均為真正，另約定書上被上訴人之簽名亦為真正（
    見原審卷第26、38，182 ～200 頁，本院卷第70～84、138
    頁）。
  (4)被上訴人曾於75、76及78年間向上訴人借款，並設定存續期
    間為30年之最高限額抵押權為擔保，各該75、76及78年間之
    借款均已清償完畢，有抵押權設定契約書、土地及建物記謄
    本在卷可憑（見原審卷第58、59、67、71頁）。
  (5)上訴人曾多次以被上訴人為債務人聲請核發支付命令，均經
    以被上訴人或丙○○名義之印章在送達證書上「本人」及「
    同居人」欄上蓋章收受，業經本院依職權取原審83年度字第
    202 、203 號，86年度促字第206 、207 號，87年度促字第
    678 、679 號，89年度促字第1287、1288號及91年度促字第
    1780、1781 號 支付命令卷查核屬實，且有各該送達證書影
    本在卷可稽（見本院卷第66～69、85～108 頁)。
  (6)上訴人曾於88年間以確定支付命令為執行名義，聲請就被上
    訴人之財產即其
    查封，經執行法院函請查封，但於實地查封前即因已換單清
    償而撤回執行，有執行法院囑託地政機關查封函、引導執行
    通知、塗銷查封函、土地及建物謄本在卷可稽（見原審卷第
    49 ～51 、68、70頁，本院卷第145 ～149 頁）。
  (7)丙○○曾以盜用被上訴人之印章蓋用於系爭借款之相關文書
    為由，具狀向台灣澎湖地方法院檢察署自首偽造文書，經檢
    察官偵查後，以其自首動機可疑，且經調查結果亦無其他補
    強證據足以佐證其自白而達確信之程度，而以罪嫌不足為不
    起訴處分，有本院依職權所調取之該署93年度偵字第578 號
    全卷及不起訴處分書在卷可稽。
  (二)爭執部分：
  (1)系爭本票及連帶保證書上蓋章是否為丙○○所盜用。
  (2)如印章確係遭丙○○所盜用，被上訴人是否應依表見代理之
    規定負授權人之責任。
  (3)約定書上約定只須印章與留存之印鑑相符，被上訴人即須負
    責之條款是否有效，而得採為被上訴人應負責之依據。
四、系爭本票及連帶保證書上蓋章是否為丙○○所盜用部分。
  (1)按「當事人主張有利於己之事實者，就其事實有舉證之責任
    。」民事訴訟法第277 條前段定有明文。又印章由本人或有
    權使用之人行使為常態，被人盜用為變態，故書證上所蓋之
    印章如為真正，而係主張遭他人所盜用者，即應由主張盜用
    者就此事實負舉證責任。本件被上訴人對系爭借款憑據即本
    票及連帶保書上所蓋用印章之真正並不爭執，而係抗辯由丙
    ○○所盜用，依上開說明，應就此事實舉證證明。
  (2)經查，第一審共同被告丙○○於歷次審理中均一再陳稱系爭
    本票及連帶保證書上之印章係其未經被上訴人之同意而蓋用
    ，被上訴人就本件借款並不知情，亦未授權，且上開文書上
    被上訴人之簽名亦係其所代簽等語，此項陳述，經核上訴人
    於原審陳稱「七十五年的時候就已經跟被告戊○○對過保，
    每年換單的時候，不用重新對保，只有第一次簽的授信約定
    書顏先生自己簽的，之後換單都是被告丙○○代簽的。」、
    「借款是從七十五年就開始了，當時就將房屋的設定最高抵
    押權為八十萬元，從八十二年再提高為六百萬元。七十五年
    的時候當時大約可以為五十萬元，之前的這筆款項是已經清
    償，因為當時抵押權沒有塗銷，八十二年的時候提高擔保額
    為六百萬元。提高擔保額度的時候不需要本人到場，只要委
    託代書處理就可以了。從八十二年陸續借了二筆款項，總計
    為四百六十萬元，其中一筆一百八十萬元。當時的流程只要
    核對（印章）不需要本人到場，只要印鑑相同就可以，因為
    我們認為被告戊○○已經授權給被告丙○○了。從八十二年
    開始就都是被告丙○○簽名蓋章，被告戊○○都沒有出現過
    ，當時被告丙○○說怕她先生（被告戊○○）知道，由她處
    理就可以了，要我們通融一下。」等語相符（見原審卷第18
    頁）。
  (3)再者，經原審協商整理爭點時，兩造就「從八十二年十月八
    日借款系爭一百八十萬元開始及每年需要換單時，都由被告
    丙○○出面持被告戊○○之印鑑章、印鑑證明替戊○○在借
    款申請書、本票、授信約定書、連帶保證書上簽名並蓋章。
    」、「八十二年六月，以被告戊○○房地所設定之最高限額
    抵押權提高為二百五十萬元，同年十月份提高為六百萬元，
    此二次提高均由被告丙○○出面持被告戊○○之印鑑章及印
    鑑證明替戊○○簽名蓋章而辦理）戊○○本人並未親自出面
    。」均表示不爭執（見原審卷第19頁），就上開上訴人之陳
    述及協商不爭執之爭點觀之，上訴人既已知悉系爭借款因丙
    ○○怕被上訴人知情而要求通融，並全程由丙○○出面持被
    上訴人之印鑑章、印鑑證明等辦理抵押權擔保金額之提高及
    借款事宜，可見丙○○確係因怕被上訴人知情而逕持被上訴
    人之印鑑章辦理本件借款。
  (4)又有關本件借款之文書上之簽名均係丙○○代簽，而82年間
    欲提高原設定抵押權擔保金額時所使用之印鑑證明書，亦係
    由丙○○之妹丁○○前往申請辦理，並非被上訴人所親為，
    此除據丁○○證述明確外，亦據原審向澎湖縣馬公市戶政事
    務所查證屬實，有該所回函及所附之印鑑證明申請書、委任
    書在卷可稽（見原審卷第74～76、94、95頁），復為上訴人
    所不爭執，益可見被上訴人就系爭借款之事，並不知情，自
    難認其有授權丙○○辦理系爭借款，故其抗辯印章係遭盜用
    ，應可採信。
  (5)至上訴人雖主張其曾就180 萬元之借款，於屆期未受清償後
    多次聲請核發支付命令，被上訴人亦曾親自收受，自可認已
    知有本件借款情事，且丙○○向檢察官自首盜用印章亦經以
    無證據佐證而為不起訴處分，可證丙○○並無盜用印章之情
    事等語。然查，經本向原審調取相關之支付命令卷查核結果
    ，其中87年促字第678 、679 號支付命令雖係以被上訴人名
    義之印章在「本人」欄上蓋用收受（其餘支付命令則均係由
    丙○○以同居人資格蓋章收受），但該送達證書係由郵務人
    員代為送達時所製作，而一般人於收受送達文書之時，如係
    持應受送達人之印章簽收，即係蓋用於本人簽收一欄，如係
    持他人之印章簽收，則蓋用於代收一欄，故此種簽收情狀僅
    足以表彰收受送達時所使用印章上之姓名與應受送達人間之
    同一性及判別依據，並不足以確認持用該印章交與郵務人員
    者，即係與該印章上姓名所示之人相同，此亦為我國於委由
    郵務機關代為送達時眾所周知並為本院已知之顯著事實，被
    上訴人亦以此經驗法則為爭執，故上開送達證書上所載之簽
    收情形，本院經斟酌結果，仍難採為上訴人有利之論據。
  (6)另丙○○向檢察官自首盜用印章雖經不起訴處分，然刑事責
    任係以訴追被告之犯罪行為為目的，採實質真實發現主義，
    檢察官係於依偵查所得之證據足認被告有犯罪嫌疑時，始應
    提起公訴，如犯罪嫌疑不足時，即應為不起訴處分，且被告
    之自白不得作為有罪判決之唯一證據，仍應調查其他必要之
    證據以察其是否與事實相符（刑事訴訟法第251 條、第252
    條第10款及第156 條規定參照），此與民事訴訟係著重舉證
    任之分配，依優勢證據原則審酌當事人是否就其有利事實盡
    其舉證責任，而基於全辯論意旨及調查證據之結果為判斷之
    論證方式，並不完全相同，故檢察官於不起訴處分所為之判
    斷，尚難拘束民事庭之獨立判斷。本件丙○○之自首固未經
    檢察官認有足夠之犯罪嫌疑而為不起訴處分，並質疑其自首
    之動機，然本院就該不起訴處分所採之論據與本院上開論據
    經相互對照斟酌結果，認有關支付命令送達證書所載內容之
    證據證明力之論斷，仍難變動本院之上開確信，而其他上訴
    人職員乙○○、藍丁貴之證言，因有其就系爭借款具有利害
    關係，其證明力本即較為薄弱，且無其他可供相互勾稽查證
    之旁證，此與丙○○、丁○○雖與被上訴人雖有親屬關係，
    然其證言與上訴人之自認之事實、相關借款文書之內容及印
    鑑證明申請資料所載相符之情形不同，故此部分亦難執為被
    上訴人不利之論據。
  (7)依上所述，系爭借款相關文書上所蓋用之印章雖為真正，但
    既經被上訴人舉證證明係遭丙○○所盜用，即難認其有簽發
    本票及擔任連帶保證人之意思。
五、如印章確係遭丙○○所盜用，被上訴人是否應依表見代理之
    規定負授權人之責任部分。
  (1)按「由自己之行為表示以代理權授與他人，或知他人表示為
    其代理人而不為反對之表示者，對於第三人應負授權人之責
    任。但第三人明知其無代理權或可得而知者，不在此限。」
    民法第169 條定有明文。又「民法第一百六十九條關於由自
    己之行為表示以代理權授與他人者，對於第三人應負授權人
    之責任之規定，原以本人有使第三人信為以代理權授與他人
    之行為，為保護代理交易之安全起見，有使本人負相當責任
    之必要而設，故本人就他人以其名義與第三人所為之代理行
    為，應負授權人之責任者，須以他人所為之代理行為，係在
    其曾經表示授與他人代理權之範圍內為其前提要件。」，且
    「由自己之行為表示以代理權授與他人者，對於第三人應負
    授權人之責任，必須本人有表見之事實，足使第三人信該他
    人有代理權之情形存在，始足當之。我國人民將自己印章交
    付他人，委託該他人辦理特定事項者，比比皆是，倘持有印
    章之該他人，除受託辦理之特定事項外，其他以本人名義所
    為之任何法律行為，均需由本人負表見代理之授權人責任，
    未免過苛。原審徒憑上訴人曾將印章交付某甲之事實，即認
    上訴人就保證契約之訂立應負表見代理之授權人責任，自嫌
    速斷。」最高法院40年台上字第1281號、70年台上字第657
    號判例意旨可供參酌。另「民法第一百六十九條後段所謂知
    他人表示為其代理人而不為反對之表示者，係指知他人表示
    為其代理人而與相對人為法律行為時，原即應為反對之表示
    ，使其代理行為無從成立，以保護善意之第三人，竟因其不
    為反對之意思表示，致第三人誤認代理人確有代理權而與之
    成立法律行為，自應負授權人之責任者而言。如於法律行為
    成立後，知其情事而未為反對之表示，對業已成立之法律行
    為已不生影響，自難令負授權人之責任。」亦經同院86年台
    上字第1199號裁判意旨闡述明確（見最高法院民事庭所製作
    具有參考價值之裁判要旨第34頁）。
  (2)依上開條文及判例、判決意旨可知，表見代理之成立，有「
    由自己之行為表示以代理權授與他人」及「知他人表示為其
    代理人而不為反對之表示者」二種情形。前者，必須本人有
    表見之事實，足使第三人信該他人有代理權之情形存在，始
    足當之，且須以他人所為之代理行為，係在其曾經表示授與
    他人代理權之範圍內為其前提要件，單以印章交付他人委託
    辦理特定事項時，就該特定事項外之其他事務，縱該他人有
    持該印章為法律行為之外觀情事，並不當然即可認本人應負
    表見代理人之責任；在後者，所謂本人知他人為其代理人而
    不為反對之意思表示之時點，應以本人在該代理人為法律行
    為前既已知悉，而仍不為反對之意思表示為限，以規範本人
    在應為反對表示時竟不為表示之疏失，藉以保障交易安全（
    同時則以但書將第三人明知或可得而知之情形為除外規定，
    蓋此時第三人已可認非善意而仍願與之交易，自無保護之必
    要），此亦與誠信原則相符，故如本人係在他人自陳為其代
    理人而從事法律行為成立後，始知該他人有所謂代理之情事
    ，則該他人所為之法律行為既已成立，與之交易之第三人權
    益之保護，應屬民法第110 條、第170 條及第171 條所規定
    由無代理權人自負損害賠償責任，或由本人嗣後藉承認使其
    法律行為發生效力之範疇，要與表見代理所欲規範之意旨及
    目的不同，自無再藉表見代理規定為保護之必要。換言之，
    表見代理係指在法律行為成立前本人有一定之作為或不作為
    ，而使交易之第三人有誤信之可能，為保護交易安全，並使
    本人就其一定之作為或不作為，負其法律上之責任之制度，
    如在法律行成立後，該法律行為即屬無權代理之行為，應藉
    由無權代理人自負其責或經本人同意之補正，以規範其法律
    效果，此時，縱本人有上開之作為或不作為，均無使本人負
    授權人責任之必要，以釐清有權代理、表見代理及無權代理
    三種法律型態之區別實益。
  (3)本件上訴人雖主張縱印章係遭丙○○所盜用，被上訴人仍應
    依表見代理之規定，負授權人之責任，然本件上訴人係以其
    曾聲請核發支付命令、實施查封等事實，而據以佐證被上訴
    人應已知丙○○為其代理人後，仍不為反對之表示，為被上
    訴人應負表見代理責任之論據，惟所謂支付命令之收受送達
    ，尚難認係被上訴人知情之論據，業如前述，而上訴人所稱
    之實施查封，僅止於執行法院囑託地政機關為查封登記之階
    段，並未曾實地前往查封（見本院第145 ～147 頁，依該證
    物所示，執行法院係於9 月13日先囑託地政機關為查封登記
    ，並通知上訴人於10月19日引導前往實地查封，惟於10月20
    日即以上訴人撤回為由函請塗銷查封登記），亦難採為被上
    訴人曾因實地查封而有知悉之論據，則上訴人並未能舉證證
    明被上訴人確有知悉之情事。再者，各該核發支付命令、實
　  施查封等事實，依其發生之時點，均屬在借款已屆清償期之
    後所為，則被上訴人於此時縱知悉丙○○有代為簽名蓋章之
    情事，亦屬法律行為（即借款）「成立後知悉」，與上開成
    立表見代理之「知悉」，應以借款「成立前知悉」之要件，
    顯不相符。故上訴人主張被上訴人有表見代理之事實，應負
    授權人責任，自不足採。
  (4)況縱認如上訴人所主張被上訴人有「由自己之行為表示以代
    理權授與他人」或「知他人表示為其代理人而不為反對意思
    表示」等符合表見代理要件之情事，惟依上開上訴人在原審
    所自陳丙○○有表示怕被上訴人知道，故而要求通融（即由
    其代簽名蓋章而不要求被上訴人本人親為）等情（見原審卷
    第18頁），顯已足推認上訴人在當時係明知或可得而知丙○
    ○為無權代理，則依民法第169 條但書規定，亦無從令被上
    訴人負表見代理授權人之責任，甚為明確。
　(5)依上所述，上訴人並未能舉證證明被上訴人有符合表見代理
  　要件之事實，且於借款當時係明知或可得而知丙○○為無權
    代理，則其主張被上訴人應依表見代理規定負授權人責任，
    自不足採。
六、約定書上約定只須印章與留存之印鑑相符，被上訴人即須負
    責之條款是否有效，而得採為被上訴人應負責之依據部分。
  (1)被上訴人於76年與上訴人所簽定之約定書第23條固約定：「
  　立約人現在及將來所簽發之票據，借據或其他證書及為背書
    、承兌、參加承兌、保證行為所使用之印章如與本約定書所
    留存之印鑑相符時，立約人即願依照該項票據、借據或證書
    負票據債務之責任，絕不因印章係被盜用或其他任何情形有
    所抗辯。」上訴人並據以主張因本票及連帶保證書上被上訴
    人之印章與原約定書所留存之印鑑章相同，被上訴人自應負
    責。
  (2)惟按「依照當事人一方預定用於同類契約之條款而訂定之契
　　約，為左列各款之約定，按其情形顯失公平者，該部分約定
 　 無效：一、免除或減輕預定契約條款之當事人之責任者。二
    、加重他方當事人之責任者。三、使他方當事人拋棄權利或
    限制其行使權利者。四、其他於他方當事人有重大不利益者
    。」為民法第247 條之1 所明定，此項關於平衡契約當事人
    間就履約過程之風險分擔及維持履約效果之公平合理所為之
    規範，係屬同法第148 條第2 項所稱行使權利履行義務應依
    誠實及信用方法之具體內涵，自得採為判斷上開約款是否有
    效之基準。經查，金融機構為求其作業之順利及方便，並免
    除客戶就每一交易均應自行簽名蓋章之困擾，固得與客戶訂
    立書面，約定如所使用之印章與留存之印鑑章相符時，即可
    視為客戶已為該意思表示，而不得以印章係遭盜用或其他情
    形為拒絕負責之抗辯，然此項約定，就某程度而言，業已減
    輕金融機構就其應審核客戶是否有為該意思表示之風險，並
    發生使客戶預先拋棄或限制其行使遭盜用印章而不須負責之
    抗辯權利，致受有重大之不利益（遭盜用時本不須負責，竟
    因此約款而應負責），自應嚴格界定其可適用之範圍，以確
    保兩造間權益之平衡，而非全盤否定或肯定其效力。
  (3)按客戶與金融機構間之交易型態，有甲種活期存款（支票存
    款）、乙種活期存款（一般儲蓄存款）及因借款、保證、押
    匯、墊款等而成立之法律關係，在前二項存款之情形，雖可
    分別適用委任及消費寄託之法律關係為處理之規範，然其基
    本內涵則均係基於先有一原因行為，再就該原因行為所欲達
    成之經濟目的範圍內為履行行為，如支票存款係先有開戶並
    委任付款，而再依委任關係憑票付款；金錢消費寄託則係先
    有開戶存款之行為，而再依約提領款項，此時，金融機構就
    為付款行為時之審核，與當事人間約定憑印章之真正為付款
    或清償效力之認定，當與委任或向債權準占有人清償之本旨
    無違，而可認其有效（如清償時明知非債權人則另當別論，
    然此係舉證問題，且現行金融實務除以印章控管冒領之風險
    外，另均加以填載密碼之手續藉以輔助）。然就因借款、保
    證、押匯、墊款等而成立之法律關係，並無前開所稱有原因
    行為與履行行為之情形，而係基於兩造間就該具體個別法律
    關係意思合致所達成，此時，如認金融機構得以客戶原先留
    存之印鑑與各該法律行為所使用之印章相同，即據以推認該
    客戶有為各該法律行為之意思表示，顯係以預先之約定，規
    避其應盡之查核對保之責任，並使應為意思合致之效果，繫
    於金融機構單方之認定，更使被盜用印章之不利益由被盜用
    者全部承擔其風險，即與上開條文所稱違反誠信原則及顯失
    公平之情形相當，應可認該約款已在上開條文所涵攝之範圍
    內而為無效。本件兩造間所訂立之約款之適用範圍及結果，
    並非指支票存款及儲蓄存款之印章審核，而係個別借款關係
    之是否成立，依上開說明，自難認該約款為有效，上訴人主
    張被上訴人應依約款而負連帶保證之責任，自屬無據。
　(4)依上所述，兩造間上開約款應違反誠信原則及顯失公平而無
　  效，自無從執為被上訴人應負清償責任之論據。
七、綜上所述，系爭借款相關文書上所蓋用之印章雖為真正，但
　　既經被上訴人舉證證明係遭丙○○所盜用，即難認其有簽發
  　本票及擔任連帶保證人之意思。而上訴人主張被上訴人應負
    表見代理人之責任，因所據事實尚不符表見代理之要件而不
    足採，且有關約定書約定印章與留存印鑑章相符即應負責之
    條款，因違反風險承擔之分配，且與誠信原則相違，並顯失
    公平，應屬無效，故被上訴人自不須就本件借款負連帶保證
    責任。原審為上訴人敗訴之判決，理由雖未完全與本院相同
    ，但結論並無不同，自無違誤。上訴意旨指摘原判決此部分
    不當，求予廢棄改判，為無理由，應予駁回。
八、據上論結：本件上訴為無理由，依民事訴訟法第449 條第2
    項、第78條，判決如主文。
中　　華　　民　　國　　94　　年　　2 　　月　　25　　日
                        民事第一庭
                            審判長法官  黃金石
                            法      官  林健彥
                            法      官  林紀元
以上正本證明與原本無異。
如對本判決上訴，須於判決送達後20日內向本院提出上訴狀，其
未表明上訴理由者，應於上訴後20日內向本院提出上訴理由書（
均須按他造當事人之人數附繕本）。上訴時應提出委任律師或具
有律師資格之人之委任狀，並依附註條文規定辦理。
中　　華　　民　　國　　94　　年　　2 　　月　　25　　日
                            書  記  官  林明威
附註:
民事訴訟法第466 條之1 ：對於第二審判決上訴，上訴人應委任
律師為訴訟代理人，但上訴人或其法定代理人具有律師資格者，
不在此限。
上訴人之配偶、三親等內之血親、二親等內之姻親，或上訴人為
法人、中央或地方機關時，其所屬專任人員具有律師資格並經法
院認適當者，亦得為第三審訴訟代理人。
第1 項但書及第2 項情形，應於提起上訴或委任時釋明之。
